臺灣高等法院花蓮分院民事判決  
111年度上字第21號
上訴人即附  
帶被上訴人  林祖銘  
上  訴  人  潘亮語  
訴訟代理人  湯文章律師
被上訴人即  
附帶上訴人  林家榮即鄒金龍

訴訟代理人  林政雄律師
            邱敏律師  
上列當事人間請求塗銷不動產所有權移轉登記等事件，上訴人對
於中華民國111年3月4日臺灣花蓮地方法院110年訴字第273號第
一審判決提起上訴，被上訴人為附帶上訴，本院於民國111年8月
11日言詞辯論終結，判決如下：
    主  文
上訴及附帶上訴均駁回。
第二審訴訟費用關於上訴部分，由林祖銘、潘亮語負擔，附帶
  上訴部分，由林家榮負擔。
原判決主文第3項關於利息起算日更正為民國110年10月16日。
　　事實及理由
壹、程序事項
按確認之訴，非原告有即受確認判決之法律上利益者，不得提
  起，民事訴訟法（下稱民訴法）第247條第1項定有明文。而所
  謂即受確認判決之法律上利益，係指因法律關係之存否不明確
  ，致原告在私法上之地位有受侵害之危險，而此項危險得以對
  於被告之確認判決除去之者而言(最高法院42年台上字第1031
  號民事判決意旨參照)。本件被上訴人即附帶上訴人林家榮（
  原名鄒金龍，下稱被上訴人）主張：伊與上訴人即附帶被上訴
  人林祖銘(下稱其名)前因請求不動產所有權移轉登記事件(下
  稱前案)，經臺灣花蓮地方法院(下稱花蓮地院)判命林祖銘應
  於伊給付新臺幣(下同)27萬元之同時，將坐落○○縣○○鄉○○段00
  0地號土地及其上同段000建號建物(門牌號碼○○縣○○鄉○○○街00
  巷00號，下稱系爭房地）所有權移轉登記予伊，林祖銘上訴後
  ，經本院以110年度上字第20號判決駁回上訴確定(下稱前案確
  定判決)。詎林祖銘竟與其配偶即上訴人即附帶被上訴人潘亮
  語(下稱其名，與林祖銘合稱上訴人)基於通謀虛偽意思表示，
  將系爭房地以贈與為原因過戶予潘亮語。為此，請求確認上訴
  人間就系爭房地於民國110年7月19日所為之贈與(下稱系爭贈
  與)及於110年7月28日所為之所有權移轉登記(下稱系爭移轉登
  記，與系爭贈與合稱系爭法律行為)均無效，然為上訴人否認
  之。而本件上訴人間系爭法律行為是否無效，影響被上訴人能
  否依前案確定判決取得系爭房地，故此法律關係存否不明，將
  致被上訴人在私法上之地位有受侵害之危險，且此不安狀態得
  以確認判決除去，則本件被上訴人提起確認上訴人間所為系爭
  法律行為無效之訴，自有確認利益。
訴之預備合併，有客觀預備合併與主觀預備合併之分；主觀的
  預備訴之合併，縱其先、備位之訴之訴訟標的容或不同，然二
  者在訴訟上所據之基礎事實如屬同一，攻擊防禦方法即相互為
  用，而不致遲滯訴訟程序之進行。苟於備位訴訟之當事人未拒
  卻而應訴之情形下，既符民訴法所採辯論主義之立法精神，並
  可避免裁判兩歧，兼收訴訟經濟之效，固非法所禁止。惟關於
  預備之訴，第一審如就先位之訴為原告勝訴判決，在尚未確定
  前，備位之訴其訴訟繫屬並未消滅，且在第一審所為之訴訟行
  為，於第二審亦有效力（民訴法第448條），是該備位之訴，
  縱未經第一審裁判，亦應解為隨同先位之訴繫屬於第二審而生
  移審之效力，即原告先位之訴勝訴，備位之訴未受裁判，經被
  告合法上訴時，備位之訴即生移審效力。第二審認為先位之訴
  無理由時，即應就備位之訴（包括主觀、客觀預備之訴）加以
  裁判(最高法院98年度台上字第1486號民事判決要旨參照)。查
  ，本件被上訴人於原審先位聲明依民法第87條第1項本文、第2
  42條、第113條、第767條第1項規定，及被上訴人與林祖銘於1
  07年10月19日簽立之協議書(下稱系爭協議書)第2條第5款之約
  定，請求：⒈確認上訴人間就系爭房地所為之系爭法律行為均
  無效。⒉潘亮語應塗銷系爭移轉登記，並回復登記為林祖銘所
  有。⒊林祖銘應給付被上訴人80萬元；備位聲明則依民法第226
  條第1項及系爭協議書第2條第5款之約定，請求林祖銘給付被
  上訴人380萬元。原審判命被上訴人先位之訴勝訴，備位之訴
  雖未受原審裁判，然上訴人既已提起上訴，依前揭說明，被上
  訴人於原審對於上訴人所提起之備位之訴，亦已生移審之效力
  。
貳、實體事項
被上訴人主張略以：
㈠緣伊與林祖銘就系爭房地之所有權移轉登記有系爭協議書之約
  定，並經前案判決判命林祖銘應於伊給付林祖銘27萬元之同時
  ，將系爭房地所有權移轉登記予伊確定在案。
㈡詎林祖銘於110年7月28日以夫妻贈與為原因，將系爭房地所有
  權移轉登記至其配偶潘亮語名下，林祖銘之上開行為係於前案
  二審110年7月6日行言詞辯論終結後、110年7月30日判決宣示
  前為之，顯係為避免前案對其之不利認定，而與潘亮語通謀虛
  偽成立贈與契約，斯時潘亮語亦知悉伊與林祖銘間之糾紛尚在
  訴訟中，2人間並無贈與系爭房地之真意，依民法第87條規定
  ，系爭法律行為均無效。伊為林祖銘之債權人，自得依民法第
  242條、第767條第1項、第113條，代位林祖銘請求潘亮語塗銷
  系爭移轉登記。
㈢系爭協議書第2條第5款約定之違約金應屬懲罰性違約金，林祖
  銘故意違反上開約定，應賠償違約金80萬元予伊，並為先位請
  求。退步言，若認先位之訴無理由，則林祖銘自陷於不能給付
  之狀態，顯為可歸責於債務人林祖銘之事由，備位依民法第22
  6條第1項、系爭協議書第2條第5款，請求林祖銘賠償380萬元
  。
㈣為此，於原審：
⒈先位聲明：⑴確認上訴人間所為之系爭法律行為均無效；⑵潘亮
  語應塗銷系爭移轉登記，並回復登記為林祖銘所有；⑶林祖銘
  應給付被上訴人80萬元；⑷願供擔保請准宣告假執行。
⒉備位聲明：⑴林祖銘應給付被上訴人380萬元；⑵願供擔保請准宣
  告假執行。
被上訴人抗辯略以(下述不得提出之抗辯，不贅)：
㈠被上訴人並未撤銷上訴人間之系爭贈與行為，在被上訴人行使
  撤銷權前，仍屬合法之贈與。再者，系爭房地贈與潘亮語後，
  潘亮語業將系爭房地出租予訴外人徐阿嬌，顯見上訴人間確有
  贈與之真意。
㈡系爭協議書第2條第5款約定，應屬賠償總額預定性之違約金，
  被上訴人僅得請求賠償總額80萬元，其餘請求為無理由等語置
  辯。並於原審答辯聲明：被上訴人之訴駁回；如受不利判決，
  願供擔保請准宣告免為假執行。
原審就先位之訴判決：㈠確認上訴人間就系爭房地所為之系爭法
  律行為皆無效；㈡潘亮語應將系爭移轉登記塗銷，回復被上訴
  人所有；㈢林祖銘應給付被上訴人10萬元，並駁回被上訴人其
  餘之訴。兩造不服，各為上訴、附帶上訴，林祖銘上訴聲明：
  原判決不利林祖銘部分廢棄；上開廢棄部分，被上訴人在第一
  審之訴駁回。潘亮語上訴聲明：原判決不利潘亮語部分廢棄；
  上開廢棄部分廢棄，被上訴人在第一審之訴駁回。被上訴人答
  辯聲明：上訴人之上訴駁回。另被上訴人附帶上訴聲明：原判
  決不利被上訴人部分廢棄；上開廢棄部分，林祖銘應再給付被
  上訴人70萬元，及自起訴狀繕本送達翌日起至清償日止之法定
  遲延利息。上訴人答辯：附帶上訴駁回。
兩造不爭執事項及爭點（見本院卷第183頁至第187頁、第239頁
  ，並依判決格式修正或刪減文句，或依爭點論述順序整理內容
  ）：
甲、不爭執事項
㈠兩造關係：
⒈被繼承人鄒文清(107年12月20日死亡)、林春妹(106年6月13日
  死亡) 為夫妻，被上訴人、林祖銘及訴外人林金蘭為被繼承人
  之子女。
⒉上訴人為夫妻。
㈡鄒文清於69年11月17日書立代筆遺囑，內容提及系爭房地由林
  春妹單獨繼承(原審卷第93頁至第94頁)。
㈢嗣因林春妹先行死亡，經鄒文清同意，系爭房地於106年7月14
  日以「贈與」為原因，移轉登記為林祖銘所有(見下述系爭協
  議書，原審卷第45頁)。
㈣鄒文清於107年12月20日死亡前，係與上訴人共同居住。
㈤被上訴人與林祖銘於107年10月19日簽訂系爭協議，有如下約定
  （甲方：林祖銘，乙方：林家榮。原審卷第45頁至第48頁）：
⒈第2條第1款：甲方就系爭房地因於106年7月14日由鄒文清同意
  以「贈與」方式移轉登記為甲方所有，係為確保扶養父親之保
  障，茲經雙方協議，甲方同意不得移轉與乙方以外之第三人。
⒉第2條第2款：甲方於前款106年7月14日為贈與登記時，因已繳
  交移轉之增值稅，得以節省乙方再行移轉登記時之稅捐負擔，
  乙方同意於甲方將第2條之房地移轉登記與乙方或其指定之人
  之時乙方應另行給付甲方27萬元整，以補償甲方。
⒊第2條第3款：如乙方支付27萬元予甲方，甲方即應依乙方之書
  面通知及指示，同意移轉協助配合登記予乙方或其所指定之第
  三人之過戶程序。
⒋第2條第5款：甲方承諾不得將上開房地移轉登記第三人，如有
  違約定，願賠償80萬元之違約金給予乙方。
⒌第3條第1款：乙方為甲方於107年9月30日前長期照顧父親鄒文
  清的日常生活付出，乙方願意共同分擔甲方扶養父親之辛勞與
  支出，乙方同意支付100萬元整予甲方。林家榮並已如數給付
  （原審卷第81頁）。
㈥林家榮與林祖銘之另案訴訟摘要
⒈花蓮地院108年度家繼簡字第5號、109年度家繼訴字第14號之分
  割遺產事件(已確定)(本院卷第97頁至第109頁)：
⑴當事人：林家榮、林祖銘、林金蘭。
⑵判決要旨：林春妹所遺留之○○縣○○市○○段0000000地號
  土地租賃權、門牌號碼○○縣○○市○○○村00號未保存登記
  房屋，兩造當事人按其應繼分1/3分割。
⒉花蓮地院108年度家訴字第5號請求返還不當得利事件(已確定)(
  本院卷第111頁至第124頁)：
⑴當事人：林家榮、林祖銘
⑵判決要旨：
①林祖銘主張林家榮對鄒文清未為扶養，由林祖銘代墊，請求返
  還670,531元不當得利部分：無理由。
②林祖銘主張林家榮就鄒文清喪葬費未為分擔，由林祖銘代墊，
  請求返還54,710元不當得利：有理由。
⒊花蓮地院109年度訴字第125號(本院110年度上字第20號)請求
  不動產所有權移轉登記事件(即前案，原審卷第19頁至第39頁)
  ：
⑴當事人：林家榮、林祖銘
⑵花蓮地院判決要旨：林祖銘應於林家榮給付27萬元之同時，將
  系爭房地所有權移轉登記予林家榮。
⑶本院110年度上字第20號案件於110年7月6日言詞辯論終結，於
  同年月30日宣判，判決駁回林祖銘上訴而確定，惟迄未履行。
⑷林祖銘於前案中未曾提出系爭協議書關於系爭房地部分之約定
  係屬贈與之抗辯，亦未為撤銷贈與之意思表示。
㈦林祖銘於110年7月28日以夫妻贈與為原因，移轉系爭房地所有
  權登記予潘亮語，原因發生日期：110年7月19日，權利範圍：
  全部(原審卷第41頁至第43頁)。
㈧本件林祖銘上訴後抗辯：系爭協議書關於系爭房地部分為贈與
  性質，並於111年4月22日以民事上訴理由狀為撤銷將系爭房地
  贈與被上訴人之意思表示（本院卷第56頁）。
㈨林祖銘所得財產情形：109年度申報所得總額為18萬3,824元、
  財產3筆（○○縣○○鄉○○段000號地號土地1筆、同段00號建號農
  舍1棟、車牌號碼000-0000號汽車1輛）（原審卷第95頁至第10
  2頁）。
㈩被上訴人於102年起即協助林春妹與徐阿嬌就系爭房屋簽訂「房
  屋租賃契約書」，租金為每月4,500元，均匯入林春妹之郵局
  帳戶(帳號：0000000-0000000號)，最後一次匯款時間為106年
  5月26日。
潘亮語於110年8月1日與徐阿嬌就系爭房屋簽訂「房屋租賃契約
  書」，租賃期限為110年8月1日起至113年7月31日止，租金為
  每個月4,500元（原審卷第67頁至第77頁）。
被上訴人於提起本案訴訟前，未就本案聲明向上訴人為請求之
  表示。
兩造同意系爭房地於本案起訴時之價格為300萬元，並同意逕
  以此作為給付不能損害賠償金額之計算基準，不再請求鑑定。
系爭房地於上開不爭執事項㈦移轉登記予潘亮語時，潘亮語知悉
  被上訴人與林祖銘就系爭房地有訴訟關係(本院卷第239頁)。
兩造對於卷附證據之形式上真正均不爭執。
乙、兩造爭執之事項：
㈠林祖銘於前案訴訟，始終未為撤銷系爭房地贈與林家榮之意思
  表示，是否應受前案既判力遮斷效、失權效、排除效之拘束，
  而於本案中不得再提出此攻防方法？
㈡承上，若林祖銘得於本案提出，則系爭協議書第2條關於系爭房
  地部分之約定，是否為贈與性質？
㈢先位之訴：
⒈上訴人間就系爭房地所為之系爭法律行為，是否有民法第87條
  第1項本文通謀虛偽意思表示之無效原因？
⒉系爭協議書第2條第5款之違約金約定，其性質係屬賠償總額預
  定或懲罰性之違約金？
⒊被上訴人得請求之違約金數額為何？
㈣備位之訴：
⒈系爭協議書第2條第5款之違約金約定，其性質係屬賠償總額預
  定或懲罰性之違約金？
⒉被上訴人依民法第226條第1項請求林祖銘給付不能損害賠償300
  萬元及依系爭協議書第2條第5款請求80萬元違約金，有無理
  由？
⒊被上訴人得請求之金額為何？ 
本院之判斷
㈠林祖銘上訴後，於本院提出系爭協議第2條約定為附負擔贈與及
  為撤銷贈與意思表示之抗辯，已為前案既判力所遮斷，不得於
  本案提出。
⒈按民訴法第400條第1項所稱既判力之客觀範圍，除及於後訴訟
  之訴訟標的與前訴訟之訴訟標的同一者，其為相反而矛盾，或
  前訴訟之訴訟標的係後訴訟請求之先決法律關係者，亦均及之
  ；又不僅關於其言詞辯論終結前所提出之攻擊防禦方法有之，
  即其當時得提出而未提出之攻擊防禦方法亦有之。是為訴訟標
  的之法律關係，於確定之終局判決中經裁判者，當事人之一造
  以該確定判決之結果為基礎，於新訴訟用作攻擊防禦方法時，
  他造應受其既判力之拘束（既判力之「遮斷效」、「失權效」
  或「排除效」），不得以該確定判決言詞辯論終結前所提出、
  或得提出而未提出之其他攻擊防禦方法，為與確定判決意旨相
  反之主張，法院亦不得為反於確定判決意旨之認定。訴訟標的
  之權利或法律關係具有得撤銷、解除或終止之事由者，與法律
  行為之無效，同屬附著於訴訟標的權利或法律關係本身之瑕疵
  ，在事實審言詞辯論終結前，就撤銷、解除或終止權等形成權
  之行使如無法律上之障礙，則因判決之確定，該等瑕疵即被滌
  清，其後即不得主張其行使權利之效果，而對經確定之權利或
  法律關係加以爭執(最高法院104年度台上字第2116號民事判決
  意旨參照)。
⒉林祖銘上訴後，於本院抗辯：系爭房地價值300萬元，系爭協議
  第2條約定被上訴人只需負擔27萬元增值稅即可取得，性質為
  附有27萬元贈與稅負擔之「贈與」。既尚未過戶，依民法第40
  8條第1項，伊以111年4月22日上訴理由狀，撤銷該贈與後，本
  件被上訴人即無確認利益等語。然為被上訴人否認，並主張：
  伊於前案係依系爭協議第2條請求林祖銘將系爭房地移轉登記
  予伊名下，前案訴訟標的法律關係即為上開約定。林祖銘於前
  案訴訟過程始終未為撤銷系爭房地贈與之意思表示，前案確定
  判決既已就系爭協議第2條法律關係為實質審理並判斷，林祖
  銘即應受前案既判力之拘束，於本案不得再為上開主張等語。
  謹按：
⑴被上訴人於前案係依系爭協議第2條請求林祖銘將系爭房地移轉
  登記於其名下，經前案第一審判決判命「林祖銘應於被上訴人
  給付27萬元之同時，將系爭房地所有權移轉登記予被上訴人」
  ，林祖銘上訴後，前案確定判決駁回其上訴，理由並認定：系
  爭協議第2條第3款約定屬雙務契約，林祖銘為同時履行之抗辯
  有理等旨，有前案確定判決可參(原審卷第27頁至第36頁)，可
  知系爭協議第2條為前案訴訟標的法律關係，既經前案確定判
  決予以裁判，則被上訴人以前案確定判決結果為基礎，作為本
  案攻防方法，林祖銘即應受前案確定判決既判力之拘束。故與
  前案訴訟標的權利或法律關係即「系爭協議第2條」有關，在
  前案事實審言詞辯論終結前所得提出之攻擊防禦方法，依前揭
  說明，均為前案確定判決既判力所遮斷。
⑵系爭協議第2條約定性質是否為附負擔贈與，乃林祖銘於前案事
  實審言詞辯論終結前得提出之抗辯，則林祖銘就系爭協議第2
  條約定性質所得主張或行使權利之法律效果，即因前案確定判
  決既判力所遮斷。嗣被上訴人提起本件訴訟，雖與前案確定判
  決之訴訟標的不同，惟就該確定判決所認定系爭協議第2條第3
  款為雙務契約之性質，林祖銘不得為不同之主張，法院亦不得
  為相反之認定。林祖銘於前案訴訟未曾抗辯系爭協議第2條為
  附負擔贈與及為撤銷贈與之意思表示(見不爭執事項㈥⒊⑷)，故
  就已為前案確定判決既判力所遮斷之系爭協議第2條約定為附
  負擔贈與，及其行使撤銷贈與之法律效果，於本件訴訟即不得
  再為主張。
⑶又林祖銘對前案確定判決並未提起再審之訴，是其泛言前案確
  定判決有違背法令情事應無拘束力云云，亦非可取。
⒊基上，林祖銘於本院始提出系爭協議第2條為附負擔贈與，並為
  撤銷贈與意思表示之抗辯，違反既判力遮斷效，於本案不得准
  予提出。
㈡林祖銘與潘亮語間就系爭房地所為之系爭贈與及系爭移轉登記
  行為，俱屬通謀虛偽意思表示而無效。
  被上訴人主張：前案確定判決係110年7月6日言詞辯論終結後
  ，同年月30日宣判，因林祖銘未上訴而確定，故林祖銘負有移
  轉系爭房地所有予伊之義務。詎林祖銘於將受宣判之際，與潘
  亮語通謀虛偽成立系爭贈與契約並完成系爭移轉登記，係為規
  避將來強制執行，故其等所為系爭法律行為均無效等語。上訴
  人則抗辯：系爭房地乃父親鄒文清屬意贈與潘亮語，僅暫時過
  戶至林祖銘名下。系爭房地過戶潘亮語後，潘亮語即以自己名
  義出租徐阿嬌，租金均匯入潘亮語帳戶，伊等間確有贈與系爭
  房地之真意等語。
⒈按表意人與相對人通謀而為虛偽意思表示者，其意思表示無效
  ，民法第87條第1項前段定有明文。又第三人主張表意人與相
  對人通謀而為虛偽意思表示者，該第三人應負舉證之責（最高
  法院27年渝上字第2622號、48年台上字第29號民事判決參照）
  。而是否通謀虛偽意思表示常存在於表意人與相對人間，難為
  第三人所知悉，致有舉證之困難，法院自非不得依第三人所主
  張且經證明之間接事實，在符合經驗法則及論理法則下為自由
  心證之判斷，非以直接證明為必要（最高法院105年度台上字
  第432號、102年度台上字第505號民事判決參照）。
⒉經查：
⑴依系爭房地謄本所載，林祖銘係於110年7月28日以夫妻贈與為
  原因，移轉系爭房地所有權登記予潘亮語(原因發生日期：110
  年7月19日)，過戶時，潘亮語也知悉被上訴人與林祖銘就系爭
  房地有爭訟。而前案第一審判命「林祖銘應於被上訴人給付27
  萬元之同時，將系爭房地所有權移轉登記予被上訴人」，林祖
  銘上訴後，前案確定判決係110年7月6日言詞辯論終結，同年
  月30日宣判，均為兩造所不爭執(見不爭執事項㈥⒊⑶、㈦、)；
  再就被上訴人主張前案係因林祖銘未提起第三審上訴而確定乙
  節，林祖銘迄言詞辯終結前亦未爭執。因之，以上事實，足堪
  認定。
⑵林祖銘於原審自陳：我當初想說跟被上訴人是兄弟，不用走到
  訴訟，如果他付27萬元及1/3喪葬費，系爭房地就給被上訴人
  ，但被上訴人將喪葬費拿走，父親的喪葬費都是我出的，所以
  我才不要將系爭房地給被上訴人等語(原審卷第81頁)。
⑶基上，審酌：
①前案第一審之判決結果不利林祖銘，林祖銘提起上訴，於前案
  確定判決言詞辯論終結後，已不得再提出證據資料之情形下，
  趕於宣判前將系爭房地贈與並完成過戶登記予潘亮語，復未見
  上訴人提出有何急需贈與過戶之事證，是從時間密接性及急切
  性來看，已非尋常。
②另觀之被上訴人與林祖銘歷來之他案訴訟事件(見不爭執事項㈥)
  ，足知其等對於扶養父母、雙親死後喪葬費、遺產分配等事宜
  ，紛爭不斷，兄弟之情，難認和睦。再從前案確定判決宣判後
  ，林祖銘未再提起上訴之舉，及其自承因被上訴人未付喪葬費
  ，不願將系爭房地給被上訴人之心態，在在可徵林祖銘將系爭
  房地贈與並過戶予潘亮語，係為脫免前案確定判決之執行，以
  洩內心久積不平之事實，清楚明白。
③潘亮語為林祖銘之配偶，關係至為親密，也曾於另案出庭為有
  利林祖銘之證述，有花蓮地院108年度家訴字5號民事判決可參
  (本院卷第119頁)，於辦理系爭移轉登記時，亦知被上訴人與
  林祖銘就系爭房地正在爭訟，於欠缺必要性之情形下，仍急於
  就系爭房地與林祖銘成立系爭贈與契約並完成過戶，顯係與林
  祖銘沆瀣一氣，故其等所為系爭法律行為，應為脫免前案確定
  判決之執行，而無贈與、移轉登記之真意，核屬通謀虛偽意思
  表示，至為明灼。
⑷上訴人雖抗辯：因潘亮語悉心照顧父親鄒文清，故父親生前屬
  意將系爭房地贈與潘亮語等語，然為被上訴人所否認，上訴人
  未提出任何證據以實其說，難信為真。況鄒文清係107年12月2
  0日死亡(見不爭執事項㈣)，倘有意將系爭房地贈與潘亮語，何
  以於96年11月17日之代筆遺囑，隻字未提，此觀代筆遺囑內容
  自明(原審卷第93頁至第94頁)；事隔約10年後，鄒文清於106
  年7月14日又將之贈與過戶予林祖銘(見不爭執事項㈤⒈)；是從
  鄒文清在世時之舉止表現，全然未見有贈與潘亮語之意，則上
  訴人泛以此為辯，並非可採。
⑸依林祖銘財產查詢清單、所得資料清單、土地、建物登記謄本
  （原審卷第95頁至第102頁），林祖銘名下另有其他房地、車
  輛，甚有多筆存款、股票等資產，如林祖銘基於夫妻之情或其
  他原因有意將其財產贈與潘亮語，為何要刻意挑選有爭議的系
  爭房地，且刻意選在前案判決前辦理過戶？又依林祖銘於原審
  110年11月17日準備程序所陳：「我過戶給我太太是『遵照』我
  父親的遺願，我父親的晚年都是我太太在照顧」；「我父親在
  『生前就承諾』要把房子給我太太」（原審卷第81頁），查林祖
  銘父親鄒文清係於107年12月20日死亡（本院卷第162頁第5行
  ），如林祖銘係為盡孝道『遵照』父親遺願，履行父親承諾，為
  何要拖至110年7月之後（本院卷第164頁，即2年多之後），及
  前案言辯終結後宣判前，才突然想到要完成父親的遺願？可見
  ，上訴人2人上開主張，尚難遽加採信。
⑹上訴人抗辯：系爭房地過戶潘亮語後，即出租徐阿嬌，由潘亮
  語收租，可見有贈與真意等語。惟上訴人為夫妻，長期同財共
  居，情感及經濟相互依存至深，配偶管理他方名下財產，亦屬
  常見，租賃契約之成立，也不以出租人為不動產所有人為必要
  ；參之被上訴人與林祖銘多年來爭訟不休，心結難解，上訴人
  既有脫免前案確定判決執行的明顯動機，即難排除租賃契約及
  匯款紀錄係其等預為日後爭訟所需而安排，且該等資料內容之
  控制與提出，對上訴人而言亦是輕而易舉，證據證明力甚為薄
  弱。因此，尚難以潘亮語與徐阿嬌有租賃關係，即得反推上訴
  人間就系爭房地所為系爭法律行為係屬真意，故上訴人以此為
  辯，亦非可採。
⒊綜上，林祖銘與潘亮語間就系爭房地所為系爭法律行為，屬通
  謀虛偽意思表示而無效，是被上訴人訴請確認系爭法律行為無
  效，即屬有據。
㈢上訴人得請求潘亮語塗銷系爭移轉登記，回復為林祖銘原有登
  記。
⒈民法第767條第1項中段規定：所有人對於妨害其所有權者，得
  請求除去之。同法第113條規定：無效法律行為之當事人，於
  行為當時知其無效，或可得而知者，應負回復原狀之責任。又
  債務人怠於行使其權利時，債權人因保全債權，得以自己名義
  行使其權利，為民法第242條前段所明定。此項代位權行使範
  圍，按同法第243條但書規定旨趣推之，並不以保存行為為限
  ，提起訴訟，亦得為之。
⒉本件被上訴人依系爭協議第2條及前案確定判決得請求林祖銘移
  轉登記系爭房地，然林祖銘迄未履行，為兩造所是認(見不爭
  執事項㈥⒊⑵⑶)，故被上訴人為林祖銘之債權人，應屬明悉，被
  上訴人自得依民法第242條代位債務人林祖銘為本案塗銷登記
  之請求。
⒊上訴人間所為系爭移轉登記行為屬通謀虛偽而無效，應為其等
  於行為時所得知悉，系爭房地即屬林祖銘所有，則該房地事後
  存有不實之登記，對林祖銘之所有權自有妨害，林祖銘本得依
  民法第767條第1項中段、第113條規定，請求潘亮語予以塗銷
  ，以回復原有狀態。惟林祖銘顯怠於行使此項塗銷登記請求權
  ，致被上訴人之債權有不能受完全滿足清償之虞。則被上訴人
  為保全系爭債權，自得依上開規定，代位林祖銘請求潘亮語塗
  銷系爭移轉登記。
⒋又系爭移轉登記塗銷後，其法律效果即當然回復為原有登記之
  狀態，被上訴人並無聲明於移轉登記塗銷後，回復為林祖銘所
  有之必要。然被上訴人該部分聲明，僅屬塗銷登記後法律效果
  之贅載，非足影響判決之結論。原判決贅為諭知，於結果無影
  響，爰不另為廢棄、駁回之諭知，併予敘明。
㈣被上訴人得依系爭協議第2條第5款，請求林祖銘給付違約金10
  萬元。　　
⒈當事人得約定債務人於債務不履行時，應支付違約金；違約金
  ，除當事人另有訂定外，視為因不履行而生損害之賠償總額，
  民法第250條第1項、第2項前段定有明文。而違約金有屬於懲
  罰之性質者，有屬於損害賠償約定之性質者，依民法第250條
  第2項前段規定，懲罰性違約金以當事人有特別訂定者始足當
  之(最高法院80年度台上字第229號、106年度台上字第97號民
  事判決意旨參照)。查：
⑴系爭協議第2條第5款約定：甲方(林祖銘)承諾不得將上開房地
  移轉登記第三人，如有違約定，願賠償80萬元之違約金給予乙
  方(被上訴人)(見不爭執事項㈤⒋)。本件林祖銘擅將系爭房地以
  贈與為原因，過戶予潘亮語之舉，已違反約定，應屬明悉，則
  被上訴人依上開約定請求給付違約金，應屬有據。
⑵被上訴人雖主張系爭協議第2條第5款係屬懲罰性違約金之約定
  等，然為林祖銘所否認。析之上開約定內容，並無懲罰性違約
  金之含意，依民法第250條第2項前段規定，應視為因債務不履
  行而生損害之賠償總額，故被上訴人之主張，並非可採。
⒉約定之違約金額過高者，法院得減至相當之數額，民法第252條
  定有明文。而違約金是否過高，法院應依一般客觀事實、社會
  經濟狀況、當事人所受損害情形及債務人若能如期履行時，債
  權人可得享受之利益，以為酌定之標準。本件被上訴人依系爭
  協議第2條第5款原得向林祖銘請求之違約金為80萬元。惟衡酌
  上訴人間就系爭房地所為系爭移轉登記行為因屬通謀虛偽意思
  表示而無效，潘亮語應予塗銷，如前說明，潘亮語塗銷登記後
  ，系爭房地即回復登記為林祖銘所有，被上訴人便得依前案確
  定判決聲請強制執行，雖因林祖銘違約有所延遲，受有相關勞
  費支出及延遲期間不能管理使用收益處分系爭房地之損害，然
  債權可期獲得滿足。職是，被上訴人得請求之違約賠償應酌減
  為10萬元，逾此部分之請求，即屬無據。
給付無確定期限者，債務人於債權人得請求給付時，經其催告
  而未為給付，自受催告時起，負遲延責任。其經債權人起訴而
  送達訴狀，或依督促程序送達支付命令，或為其他相類之行為
  者，與催告有同一之效力；遲延之債務，以支付金錢為標的者
  ，債權人得請求依法定利率計算之遲延利息；應付利息之債務
  ，其利率未經約定，亦無法律可據者，週年利率為5％，民法第
  229條第2項、第233條第1項前段及第203條分別定有明文。又
  民訴法第138條第2項明定寄存送達自寄存之日起，經10日發生
  效力。至應受送達人如於寄存送達發生效力前領取寄存文書者
  ，應以實際領取之時為送達之時，乃屬當然（立法理由參照）
  。本件被上訴人請求林祖銘給付100,000元違約金債權，無確
  定期限，而被上訴人之民事起訴狀於110年10月14日寄存於花
  蓮縣警察局吉安分局南華派出所，林祖銘於同年月15日前往領
  取（見本院卷第259頁），即生送達效力。是被上訴人就上開
  准許金額一併請求林祖銘給付自民事起訴狀繕本送達翌日即11
  0年10月16日起至清償日止，按週年利率5%計算之法定遲延利
  息，亦屬有據，應予准許。
按預備訴之合併係以當事人先位之訴有理由，為備位之訴之解
  除條件；先位之訴無理由，為備位之訴之停止條件（最高法院
  92年度台上字第1445號民事判決意旨參照）。本院既認上訴人
  先位之訴為有理由，依上說明，備位之訴之解除條件即已成就
  ，自毋庸再就備位之訴為論斷之必要，附此敘明。　　　
綜上所述，上訴人先位請求確認上訴人間就系爭房地所為系爭
  法律行為屬通謀虛偽意思表示而無效，並依民法第242條、第7
  67條第1項中段、第113條規定，代位林祖銘請求潘亮語塗銷系
  爭移轉登記，及依系爭協議第2條第5款約定，請求林祖銘給付
  10萬元違約金，及自民事起訴狀繕本送達翌日即110年10月16
  日起至清償日止，按週年利率5%計算之利息，為有理由，應予
  准許，逾此部分之請求，為無理由，應予駁回。兩造各就其敗
  訴部分上訴、附帶上訴，指摘原判決不當，求予廢棄改判，俱
  無理由，應予駁回。末以原判決主文第3項關於利息起算日誤
  載為110年10月24日，容有未洽，爰由本院更正如主文第3項所
  示。
本件事證已臻明確，至於未論述之爭點；兩造其餘之攻擊或防
  禦方法；未經援用之證據，經本院斟酌後，認為均不足以影響
  本判決之結果，自無一一詳予論駁之必要，併此敘明。
據上論結，本件上訴及附帶上訴均為無理由，因此判決如主文
  。
中　　華　　民　　國　　111 　年　　8 　　月　　31　　日
                  民事庭審判長法  官  林信旭
                              法  官  劉雪惠
                              法  官  廖曉萍
以上正本係照原本作成。
一、林家榮不得上訴。
二、林祖銘、潘亮語得上訴。如不服本判決，應於收受送達後20
    日內向本院提出上訴書狀，其未表明上訴理由者，應於提出
    上訴後20日內向本院補提理由書狀（均須按他造當事人之人
    數附繕本）。上訴時應提出委任律師或具有律師資格之人之
    委任狀；委任有律師資格者，另應附具律師資格證書及釋明
    委任人與受任人有民事訴訟法第466條之1第l項但書或第2項
    （詳附註）所定關係之釋明文書影本。如委任律師提起上訴
    者，應一併繳納上訴審裁判費。
中　　華　　民　　國　　111 　年　　8 　　月　　31　　日
                              書記官  廖子絜
附  註：
民事訴訟法第466條之1（第1項、第2項）：
對於第二審判決上訴，上訴人應委任律師為訴訟代理人。但上訴
人或其法定代理人具有律師資格者，不在此限。
上訴人之配偶、三親等內之血親、二親等內之姻親，或上訴人為法人、中央或地方機關時，其所屬專任人員具有律師資格並經法院認為適當者，亦得為第三審訴訟代理人。